【裁判字號】    97,台上,5406
【裁判日期】    971030
【裁判案由】    違反公職人員選舉罷免法
【裁判全文】
最高法院刑事判決            九十七年度台上字第五四○六號
上  訴  人  甲○○
選任辯護人  劉秀真律師
            謝志嘉律師
上  訴  人  乙○○
            丁○○
共      同
選任辯護人  李百律師
上  訴  人  丙○○
選任辯護人  劉秀真律師
上列上訴人等因違反公職人員選舉罷免法案件，不服台灣高等法
院花蓮分院中華民國九十七年四月二十八日第二審更審判決（九
十六年度選上更(一)字第五號，起訴案號：台灣台東地方法院檢察
署九十三年度選偵字第七號、第九號、九十四年度選偵字第四號
、第八號、第九號），提起上訴，本院判決如下：
    主  文
原判決撤銷，發回台灣高等法院花蓮分院。
    理  由
本件原判決撤銷第一審關於上訴人甲○○、乙○○、丙○○、丁
○○部分之科刑判決，改判論處甲○○、乙○○共同連續對於有
投票權之人交付賄賂，而約其投票權（原判決主文欄均漏載「投
票權」）為一定之行使；論處丁○○連續對於有投票權之人交付
賄賂，而約其投票權為一定之行使；論處丙○○共同對於有投票
權之人交付賄賂，而約其投票權為一定之行使罪刑，固均非無見
。
惟查：(一)、原判決事實欄記載「甲○○復承同前投票行賄之概括
犯意，於（民國）九十三年九月某日，在台東縣東河鄉東河村南
東河三三○號，與住於該址之東河鄉鄉民代表黃新泉，基於共同
之犯意聯絡，由甲○○交付八千五百元（新台幣，下同）之賄賂
予具有平地原住民立法委員選舉權人資格之黃新泉，要求黃新泉
於平地原住民立法委員選舉行使投票權時圈選陳瑩，並以每票五
百元之代價，向其他亦具備平地原住民立法委員選舉權人資格之
人行賄買票。黃新泉於收受賄賂後，即應允甲○○前開要求，除
保留六千元供己花用外，並隨後於同村三二八號，交付一千五百
元予黃秀妹，要求黃秀妹及同戶內具備平地原住民立法委員選舉
權人資格共三人均投票予陳瑩；黃新泉又基於同一之概括犯意，
於同村北東河九十號，交付一千予黃秀娥、林金三，要求具備平
地原住民立法委員選舉權人資格之黃秀娥、林金三均投票予陳瑩
，經黃秀妹、黃秀娥、林金三於收受黃新泉賄賂後，並均同意於
投票之日，於選票上圈選陳瑩，而許以投票權為一定之行使」（
見原判決第三頁末七行至次頁第九行），亦即認定甲○○除向黃
新泉交付賄賂，約定黃新泉於第六屆平地原住民立法委員選舉時
，投票支持候選人陳瑩外，並與黃新泉基於賄選之犯意聯絡，推
由黃新泉出面以每票五百元之代價，向黃秀妹與其戶內其他有投
票權者共三人及分向黃秀娥、林金三買票。然其理由中僅籠統載
稱「黃秀妹、黃秀娥、林金三等人於偵查中之供述。足以證明被
告（上訴人）等行賄之犯行」（見原判決第十四頁第十八至十九
行），及除論述甲○○確有交付八千五百元予黃新泉及黃秀妹戶
內共有四人有投票權外，就所認黃新泉以一千五百元向黃秀妹行
賄買三票及各以五百元向黃秀娥、林金三行賄買票部分，黃秀妹
、黃秀娥、林金三於偵查中究係為如何之供證，另向黃秀妹之同
戶者行賄部分（即其餘之二票），其行賄之意思是否已經轉達，
該不詳姓名之二人是否均為具有原住民投票權之人，及渠等是否
均已許以投票權為一定之行使，則未進一步具體論列並敘明所憑
之證據（見原判決第十九頁末六行至第二一頁第六行），理由自
嫌未備。(二)、原判決就事實欄三、四、五之賄選部分，均載稱「
詳如附表所示」（見原判決第三頁第二二行、第四頁第九行及第
二十行），亦即原判決援引附表為犯罪事實之一部，但其附表係
載稱「94選上訴字第13號行受賄者以及證據一覽表（粗斜體字部
分為本案審理之被告）」，似非指本件（九十六年度選上更(一)字
第五號）之相關資料，已難謂洽；且附表中粗斜體字部分所載之
被告為「甲○○、乙○○、丙○○、丁○○、黃林阿妹、黃天順
、吳張春月」，但其中「黃林阿妹、黃天順、吳張春月」均非本
件（九十六年度選上更(一)字第五號）之被告或上訴人，其附表之
記載亦與事實認定不相適合。又事實欄三部分，係記載乙○○陪
同甲○○拜訪有投票權人時，由乙○○交付賄款二千元予吳文明
（見原判決第三頁第十六至二十行）；事實欄五部分，另記載乙
○○在陳瑩之競選總部廚房內，交付一千元賄款予吳文明（見原
判決第四頁第十至十六行）。依此認定，乙○○係分二次共交付
賄選之款項三千元予吳文明。惟附表中就「直接行賄者」乙○○
之「行賄對象（金額）」為吳文明部分，則僅記載「二千元」，
與事實欄之認定相互歧異，均難認適法。(三)、原判決認丙○○有
與郭順榮於九十三年十一月下旬某日晚間八時許，共同前往林耕
江之住處，由丙○○當場交付三千元賄賂予林耕江，要求林耕江
於平地原住民立法委員選舉行使投票權時圈選陳瑩之賄選犯行，
係以郭順榮、林耕江之證述為其論據（見原判決第十三頁第二七
至二八行、第十四頁第四至五行及第二八至二九行）。惟郭順榮
僅證述其於同年八月下旬至九月上旬間陪同乙○○等去拜訪林耕
江時，曾見「福樣」（即乙○○）拿錢給林耕江（見原判決第十
七頁末二行至次頁第八行），並未指稱丙○○亦有對林耕江交付
金錢賄選。而林耕江雖證稱第二次郭順榮與一平地人至其家中時
，該平地人曾交付三千元予其收受（見原判決第十七頁第十一至
十三行），但林耕江在偵查中並未供述該平地人即為丙○○，且
其於第一審經訊以：「如果現在人在你面前，你是否可以指認？
」時，答稱：「認識，認得出來，但是我不知道他叫什麼名字」
（見一審卷第二宗第一三三頁）；嗣林耕江在原審更審前經詰以
：「認識丙○○否？（命指認）」時，係供稱：「不認識；當庭
這位丙○○，我也不認識」（見選上訴字卷(二)第一八二頁）。郭
順榮上開供述及林耕江前揭指認，均屬有利丙○○之證據，原審
未予審酌，復未說明究如何不足據為有利丙○○論斷之理由，即
遽認丙○○所辯無足憑採，同有判決理由不備之違誤。(四)、被告
或共犯之自白，不得作為有罪判決之唯一證據，仍應調查其他必
要之證據，以察其是否與事實相符，刑事訴訟法第一百五十六條
第二項定有明文。而此所謂共犯，包括任意共犯及必要共犯（含
對向犯罪之共犯）在內。丁○○始終否認有分別向黃林阿妹、黃
天順約定投票予陳瑩而交付現金以為賄選之犯行，原判決雖依憑
黃林阿妹、黃天順在警詢時、偵查中及第一審所為各自收受丁○
○賄選款項及約定投票予陳瑩之不利己供述，據以論斷丁○○確
有連續賄選之事實。惟原判決係謂丁○○與黃天順、黃林阿妹為
對向共犯（見原判決第三二頁第八行），則除黃天順、黃林阿妹
各別之自白外，自尚須有其他足資證明該自白之犯罪事實確具相
當程度真實性之補強證據，始得採為丁○○賄選之判決基礎。原
判決未進一步說明黃天順、黃林阿妹各自之供述，究有何足以擔
保渠等陳述真實性之補強證據，即遽採上開對向共犯之自白為認
定丁○○有連續賄選犯行之唯一論據，自嫌速斷。(五)、檢察官就
丁○○賄選部分，係起訴丁○○為使第六屆平地原住民立法委員
候選人陳瑩能順利當選，竟基於投票行賄之概括犯意，先後於九
十三年十月十七日七時許、同年十一月二日晚上七時許及同月間
某日晚上十時許，分別以一千元、二千元、一千元之買票對價交
付黃林阿妹、黃天順、吳張春月，並約定投票予陳瑩（見起訴書
第八頁第八至二八行）。原審審理結果，僅論處丁○○連續對於
有投票權之黃林阿妹、黃天順交付賄賂，而約其投票權為一定之
行使罪刑，就檢察官起訴丁○○對吳張春月賄選部分（吳張春月
受賄部分業經原審九十四年度選上訴字第十三號判決確定），是
否成立犯罪，則未予審認論斷，顯有已受請求之事項未予判決之
違法。以上或為上訴意旨所指摘，或為本院得依職權調查之事項
，應認仍有發回更審之原因。
據上論結，應依刑事訴訟法第三百九十七條、第四百零一條，判
決如主文。
中    華    民    國  九十七  年    十    月   三十   日
                      最高法院刑事第七庭
                          審判長法官  陳  世  雄
                                法官  魏  新  和
                                法官  吳  信  銘
                                法官  徐  文  亮
                                法官  韓  金  秀
      本件正本證明與原本無異
                                      書  記  官
中    華    民    國  九十七  年   十一   月    四    日
                                                      K


司法院資訊處製作；財團法人民間司法改革基金會備份。
